臺灣桃園地方法院民事判決　九十二年度訴字第一三○一號
　　原　　　告　　甲○○
　　訴訟代理人　　戴端娜律師
　　被　　　告　　丙○○
　　訴訟代理人　　陳傳中律師
　　複　代理人　　蔡銘書律師
　　被　　　告　　國華人壽保險股份有限公司
　　　　　　　　　　　　　設桃.
　　法定代理人　　乙○○　住台北市○○○路○段四二號
　　訴訟代理人　　丁○○　住桃.
右當事人間請求損害賠償事件，本院於中華民國九十三年二月三日言詞辯論終結，判
決如左：
    主      文
原告之訴及假執行之聲請均駁回。
訴訟費用由原告負擔。
    事      實
甲、原告方面：
一、聲明：被告應連帶給付原告新台幣（下同）八十萬元整，及自本起訴狀送達之翌
    日起至清償日止，按年息百分之五計算之利息。原告並願供擔保，請准宣告假執
    行。
二、陳述：被告丙○○自民國八十一年起受雇於被告國華人壽保險股份有限公司（下
    稱國華人壽），於八十二年十月間，在桃園縣八德市○○街三三巷五三弄十四號
    處，代理被告國華人壽向原告先夫即訴外人陳德雲招攬終身平安保險時，明知訴
    外人陳德雲當時從事工程勞力雜工之工作，並非從事服飾買賣業務，竟意圖為自
    己不法之利益，欲以較低保險費遊說其加保，牟取個人銷售業績，在代訴外人陳
    德雲填寫要保書時，利用訴外人陳德雲粗鄙無識，不知詳閱契約內容下，在未經
    訴外人陳德雲之同意下，就被保險人即訴外人陳德雲職業欄內，虛偽填載為「進
    口服飾批發負責人」，復於八十五年十月間，被告丙○○再次遊說訴外人陳德雲
    ，將上開保險契約轉換為被告國華人壽出售，保險金額為一百四十萬元之「至尊
    保本」保險契約，於代訴外人陳德雲填寫保險契約轉換申請書時，因欲再以低額
    保費因素誘使訴外人陳德雲續保者，復於職業類別欄為相同之不實記載，此亦未
    經訴外人陳德雲之同意，致被告國華人壽以不實之保險契約條件為承保，俟訴外
    人陳德雲因意外死亡後，被告國華人壽受理保險受益人即原告請領保險金審核時
    ，以職業類別填載不實之理由，僅給付六十萬元之保險金，致原告受有短少八十
    萬元保險金給付之損害，案經台灣桃園地方法院以九十一年度偵字第三六一九號
    ，偵結起訴被告丙○○偽造文書犯罪，聲請鈞院簡易判決處刑在案。按「因故意
    或過失，不法侵害他人之權利者，負損害賠償責任。故意以背於善良風俗之方法
    ，加損害於他人者亦同。」、「受僱人因執行職務，不法侵害他人之權利者，由
    僱用人與行為人連帶負損害賠償責任。」，民法第一百八十四條及第一百八十八
    條分別定有明文。本件原告因被告丙○○故意以背於善良風俗之偽造文書犯罪行
    為，受有短少八十萬元保險金給付之損害，依法被告丙○○與僱用人即被告國華
    人壽應負連帶賠償責任，爰依法請求被告連帶賠償如訴之聲明所示。
三、對被告抗辯所為之陳述：訴外人陳德雲係於九十年七月十九日意外亡故，本件刑
    事附帶民事訴訟係於九十一年八月二十六日起訴，侵權行為之損害賠償請求權時
    效並未逾民法第一九七條兩年時效之規定，是被告此部分之抗辯無理由。又民法
    第一八八條第一項所謂受僱人因執行職務不法侵害他人之權利，不僅指受僱人因
    執行其所受命令、或委託之職務自體，或執行該職務所必要之行為，而不法侵害
    他人之權利者而言，即職務上予以機會之行為，及與執行職務之時間或處所有密
    切關係之行為，在客觀上足認與其執行職務有關，而不法侵害他人之權利者，就
    令其係為自己之利益所為，亦應包括在內，本件被告丙○○為被告國華人壽之保
    險業務員，代理被告國華人壽遊說訴外人陳德雲訂立保險契約，縱使被告丙○○
    係為個人業績之利益所為，亦應屬執行業務無疑。
乙、被告國華人壽方面：
一、聲明：如主文所示。
二、陳述：
（一）本件要保書經要保人、被保險人本人親筆簽名，本諸保險契約為最大善意契約
      ，本諸誠信之旨，不論要保書上之記載係由其本人所親為或授權業務員代為，
      在未經本人否認之前，均應認定其要保書上之記載乃出於要保人表意。被保險
      人即訴外人陳德雲為成年人，且未受禁治產之宣告，有完全之行為能力，在締
      約時就要保書上相關事項說明，應有據實說明之義務及能力，若信如原告所云
      可以粗鄙無識不知詳閱契約內容而推卸不實告知之責任，則民法有關行為能力
      之規定將形同具文，市場交易將無安全可言。又保險契約成立後，被告國華人
      壽亦曾將原始要保書複製黏附於保險單交保戶執存，如有闕漏或錯誤，隨時仍
      可發現請求更正或為其他補救措施。然歷時將屆八年，訴外人陳德雲始終並無
      異言，尤足證其對於要保書所填載內容完全表示同意。縱退一步認為被告丙○
      ○情當其罪，但其先後犯行，均僅生損害於被告國華人壽，究與原告之利益何
      干？再退一步言之，即使認被告丙○○之行為亦有生損害於訴外人陳德雲之可
      能，但依民法第一九五條第二項規定，該項損害賠償請求權，不得讓與或繼承
      ，原告亦無由得以主張。又因侵權行為所生之損害賠償請求權，因二年不行使
      而消滅。被告丙○○於八十二年及八十五年間受託代填要保書，如有侵害之處
      ，其請求權時效亦早已罹於消滅。原告之請求給付，更屬於法無據。
（二）按民法第一百八十八條僱用人之連帶賠償責任以受僱人因執行職務不法侵害他
      人之權利，始有其適用。倘係受僱人個人之犯罪行為而與執行職務無關，即與
      該條要件不合，殊無因受僱人濫用職務獲利用職務上機會及執行職務之時間或
      處所有密切關係之行為，其外觀在客觀上認與執行職務有關，不法侵害他人之
      權利，遽認僱用人應與該受僱人負連帶賠償責任。保險業務員經授權所得從事
      之招攬行為依保險業務員管理規則第十五條第三項，僅為解釋保險商品內容及
      保單條款、說明填寫要保書注意事項、轉送要保文件及保險單及其他經所屬公
      司授權從事保險招攬之行為，而被告公司所制訂之業務人員獎懲辦法第六條第
      五款就未經保險契約當事人同意或授權而為填寫、簽章有關保險契約文件之行
      為訂有罰則，不許業務員有該項行為。原告主張被告丙○○填寫職業類別未經
      訴外人陳德雲同意之情節，縱係屬實，亦係被告丙○○個人之濫權行為，與其
      應執行之職務無關，被告公司更無負連帶損害賠償責任之理。
（三）保險之計算基礎係本諸大數法則，保險人所收取之保險費，則係承擔危險之對
      價，自須依危險機率之高低釐定保險費率，方能期於公平合理。平安保險屬於
      傷害保險範疇，其危險等級係按職業類別區分；人壽保險則以年齡層高低為準
      繩，兩者之費率結構亦大不相同。傷害保險職業類別分為六類，（六類以上拒
      保），按每十萬保險金額計，第一類年繳保險費一百二十元，第二類、第三類
      各遞增三十元，第四類即進入高危險職業領域，費率成為跳升方式，自一百八
      十元增至兩百七十元，第五類再跳至四百二十元。三類與五類費率相差達二點
      三三倍強，其對於損益所生之影響可想而知，因是一般平安契約均依保險法第
      五十九條、第六十條之旨訂有「職業變更的通知義務」條款，以資制衡。而人
      壽保險契約條款則無此專條，請對照系爭之主契約與附加之平安保險契約條款
      ，立見分野。
（四）本案關於刑事部分，鈞院刑事庭九十一年度桃檢字第七五七號刑事簡易判決所
      宣示之主文為「丙○○為他人處理事務，意圖為第三人不法之利益及損害本人
      之利益，而為違背其任務之行為，致生損害於本人之其他利益．．．．」而事
      實及理由項下開頭即指檢察官聲請處刑書內所稱被告丙○○「意圖為自己不法
      之利益」乃屬誤載，應補充暨更正為「被告丙○○．．．．係基於為第三人不
      法利益及損害本人利益之意圖而為犯行」並指先後犯行均生損害於被告國華人
      壽。本件被保險人即訴外人陳德雲所從事之職業，原為工程勞務什工，屬於第
      五類高危險行業，竟為貪圖不當之利益，於投保時在要保書上虛偽填載「進口
      服飾批發負責人」，而得以低廉之第三類保費對價取得第五類之危險保障。假
      設訴外人陳德雲當日之意外事故並非發生在工地現場，而係在其他處所發生任
      何不測（例如車禍或溺水等），其所從事之真正職業，被告即難以察出，勢必
      照數全賠，該判決主文所示之「第三人不法利益」，無疑係針對訴外人陳德雲
      而言。又訴外人陳德雲之職業類別本屬第五類，依照費率表，其每十萬保額年
      繳保費應為四百二十元，但實際上渠每年共只繳付兩千五百二十元，所謂種瓜
      得瓜，此項保險費之對價，依下列公式計算：２５２０÷４２０×１００００
      ０＝６０００００當然僅能取得六十萬元之保障權利，被保險人即訴外人陳德
      雲意外身故後，被告公司依系爭平安保險契約條款第四條第十四條第四項約定
      給付死亡保險金六十萬元，分毫不差，所謂損害從何而生。
（五）要保書係以要保人「自行填寫」為原則，業務員在執行職務上本無此項義務，
      所訂之「經當事人之同意或授權」乃屬例外，亦應經當事人提供資料，口授代
      庖，無疑屬於私人間之委託，究難視為被告丙○○之業務上行為，本件刑事部
      分就被告丙○○偽造文書行為所持見解，已不無商榷餘地。且依代填要保書之
      情節論之，被告丙○○乃訴外人陳德雲之使用人，代填所生之效果，自應由授
      意之本人負其責任，與受害之被告國華人壽屬毫不相干。
（六）民法第一百八十四條第一項前段規定之「不法」二字無疑係泛指一切違法行為
      ，觸犯刑法自應包括在內，甚至過失行為亦在所不免，而後段則將「故意以背
      於善良風俗方法」另為特別規定，可見並未將「背於善良風俗方法」包羅在不
      法二字之內，例如我國傳統習俗，長幼有序、尊卑有別，若以下犯上，出言無
      狀，雖有背善良風俗，為閭里所詬病，但未必構成犯罪行為，否則以重明輕，
      僅須前段以足包羅萬象，何庸再以後段畫蛇添足，當係另有所指。且遍觀所有
      判例，僅發現有通姦及毀謗與寥寥數例，尤可證該後段乃為保護其他人格權而
      設，若刑法第二百一十五條之偽造文書可視為有背善良風俗，則所有涉及刑法
      之其他法律案件，均得以背於善良風俗論而任意提出回復人格權之請求，世間
      寧有是理？
三、證據：提出股份有限公司變更登記表一紙、國華平安保險契約條款、至尊保本終
    身保險保險單、保險契約轉換申請書、定期終身壽險保險單、人壽保險要保書、
    防癌終身壽險保險單、新防癌終身健康保險保險單、保險契約轉換申請書、防癌
    終身壽險要保書、差額計算書、國華人壽業務人員獎懲辦法、國華人壽平安保險
    費率表各一份（均為影本）。
丙、被告丙○○方面：
一、聲明：如主文所示。
二、陳述：本案刑事判決係屬冤讞，而被告丙○○之行為，係慮及被保險人即訴外人
    陳德雲從事工程勞力雜工之工作，若依其工作性質為投保恐需負擔鉅額保險費用
    ，故以較低保險費之情況而為聲請，實係為被保險人即訴外人陳德雲著想，詎料
    誤觸法律，惟被保險人即訴外人陳德雲歷年所繳保險費亦屬較低額度之負擔，係
    屬事實。依私法自治、契約自由之原則，保險契約依被保險人之具體情況而為不
    同保險費之衡量，係為保險制度之必然，依系爭被保險人之工作狀況，基本應承
    擔較高額之保險費，然依被保險人所繳保險費額度，實係該當保險公司已理賠之
    保險金額，符合危險對價之承擔，及保險契約約定之精神，被保險人實無受損害
    可言。而依民法第一百八十四條之規定，侵權行為需有加害行為、侵害權利、行
    為不法、造成損害、行為與損害間需有因果關係、行為人需有責任能力及故意過
    失等，而其中之侵害權利，係指侵害既存法律體系所明認之權利，學說上通說多
    認需為絕對權，至於一般債權之期待利益，並非該規定所欲保護之客體，查原告
    所請求者，係為保險契約債務關係所生之期待利益，該利益並非現行侵權行為法
    律所欲保護之對象；而其所謂之造成損害，係指受害人之具體財產上及非財產上
    之損害，並不包括被保險人期待繳交較高額之保險費而可獲得較高額保險金理賠
    之期待利益，故原告依此為請求於法無據。再保險事故發生後，受益人所得主張
    之賠償請求權，應囿於契約條款所約定之範圍以內，系爭之平安保險契約亦無二
    致。原告任意向被告請求損害賠償，顯不在系爭保險契約所約定之權利範圍以內
    ，自當釋明其何項權利受侵害，而其損害賠償請求權之所何由來，並依民事訴訟
    法第二七七條舉盡其舉證責任。又依民法第一百九十七條之規定，因侵權行為所
    生之損害賠償請求權，因二年不行使而消滅。被告丙○○於八十二年間受託代填
    要保書，如有侵害之處，其損害賠償請求權亦以罹於時效亦早已消滅。原告之請
    求給付，更屬於法無據。
丁、本院依職權調本院桃園簡易庭九十一年度桃簡字第七五七號卷宗（含臺灣桃園地
    方法院檢察署九十一年度偵字第三六一九號偵查卷）。
    理      由
一、本件原告起訴時，被告國華人壽之法定代理人為乙○○，有被告國華人壽之公司
    變更登記表乙紙附卷可稽，原告起訴狀雖誤書被告國華人壽之法定代理人為張松
    員，惟業據原告於九十二年十月十四日言詞辯論時聲請更正被告國華人壽之法定
    代理人為乙○○，經核此更正之行為，尚不生訴之變更或承受訴訟之問題，故應
    准許，此先敘明。
二、原告起訴主張，被告丙○○自八十一年起受雇於被告國華人壽，並於八十二年十
    月間，在桃園縣八德市○○街三三巷五三弄十四號處，代理被告國華人壽向原告
    先夫即訴外人陳德雲招攬終身平安保險時，明知訴外人陳德雲當時從事工程勞力
    雜工之工作，並非從事服飾買賣業務，竟意圖為自己不法之利益，欲以較低保險
    費遊說其加保，牟取個人銷售業績，在代訴外人陳德雲填寫要保書時，利用訴外
    人陳德雲粗鄙無識，不知詳閱契約內容下，在未經訴外人陳德雲之同意下，在保
    險契約中被保險人職業欄內，虛偽填載被保險人即訴外人陳德雲為「進口服飾批
    發負責人」，復於八十五年十月間，被告丙○○再次遊說訴外人陳德雲，將上開
    保險契約轉換為被告國華人壽出售，保險金額為一百四十萬元之「至尊保本」保
    險契約，於代訴外人陳德雲填寫保險契約轉換申請書時，因欲再以低額保費因素
    誘使訴外人陳德雲續保，亦未經訴外人陳德雲同意，而為相同之不實記載，致被
    告國華人壽以不實之保險契約條件為承保，俟訴外人陳德雲因意外死亡後，被告
    國華人壽受理其保險契約受益人即原告請領保險金之審核時，以職業類別填載不
    實為理由，僅給付六十萬元之保險金，致原告受有短少八十萬元保險金給付之損
    害，案經台灣桃園地方法院以九十一年度偵字第三六一九號，偵結起訴被告丙○
    ○偽造文書犯罪，聲請鈞院簡易判決處刑在案。本件原告因被告丙○○故意以背
    於善良風俗之偽造文書犯罪行為，受有短少八十萬元保險金給付之損害，依法被
    告丙○○與其僱用人即被告國華人壽應負連帶賠償責任，爰依民法第一百八十四
    條、第一百八十八條之規定，請求被告連帶賠償如訴之聲明所示等語。對被告之
    抗辯則陳述以：訴外人陳德雲係於九十年七月十九日意外亡故，本件刑事附帶民
    事訴訟係於九十一年八月二十六日起訴，侵權行為之損害賠償請求權時效並未逾
    民法第一九七條兩年時效之規定。又民法第一八八條第一項所謂受僱人因執行職
    務不法侵害他人之權利，不僅指受僱人因執行其所受命令、或委託之職務自體，
    或執行該職務所必要之行為，而不法侵害他人之權利者而言，即職務上予以機會
    之行為，及與執行職務之時間或處所有密切關係之行為，在客觀上足認與其執行
    職務有關，而不法侵害他人之權利者，就令其係為自己之利益所為，亦應包括在
    內，本件被告丙○○為被告國華人壽之保險業務員，代理被告國華人壽遊說訴外
    人陳德雲訂立保險契約，縱使被告丙○○係為個人業績之利益所為，亦應屬執行
    業務無疑等語。
    被告國華人壽以：本件要保書上經要保人、被保險人本人親筆簽名，本諸保險契
    約為最大善意契約之旨，不論要保書上之記載係由其本人所親為或授權業務員代
    為，在未經本人否認之前，均應認定其要保書上之記載乃出於要保人表意。被保
    險人即訴外人陳德雲為成年人，且未受禁治產之宣告，有完全之行為能力，在締
    約時就要保書上相關事項說明，應有據實說明之義務及能力，若信如原告所云可
    以粗鄙無識不知詳閱契約內容而推卸不實告知之責任，則民法有關行為能力之規
    定將形同具文，市場交易將無安全可言。又被告國華人壽曾將原始要保書複製黏
    附於保險單交保戶執存，歷時將屆八年，訴外人陳德雲始終並無異言，尤足證其
    對於要保書所填載內容完全表示同意。縱退一步認為被告丙○○情當其罪，但其
    先後犯行，均僅生損害於被告國華人壽，與原告之利益無干。再退一步言之，即
    使認被告丙○○之行為亦有生損害於訴外人陳德雲之可能，但依民法第一九五條
    第二項規定，該項損害賠償請求權，不得讓與或繼承，原告亦無由得以主張。又
    因侵權行為所生之損害賠償請求權，因二年不行使而消滅。被告丙○○於八十二
    年及八十五年間受託代填要保書，如有侵害之處，其請求權時效亦早已罹於消滅
    。原告之請求給付，更屬於法無據。再受僱人個人之犯罪行為而與執行職務無關
    ，即不能遽認僱用人應與該受僱人負連帶賠償責任。原告主張被告丙○○填寫職
    業類別未經訴外人陳德雲同意之情節，縱係屬實，亦係被告丙○○個人之濫權行
    為，與其應執行之職務無關，被告公司更無負連帶損害賠償責任之理。又保險之
    計算基礎係本諸大數法則，保險人所收取之保險費，則係承擔危險之對價，自須
    依危險機率之高低釐定保險費率，方能期於公平合理。平安保險屬於傷害保險範
    疇，其危險等級係按職業類別區分；人壽保險則以年齡層高低為準繩，兩者之費
    率結構亦大不相同。因是一般平安契約均依保險法第五十九條第六十條之旨訂有
    「職業變更的通知義務」條款，以資制衡，而人壽保險契約條款則無此專條。本
    案關於刑事部分，鈞院刑事庭九十一年度桃檢字第七五七號刑事簡易判決已表示
    被告丙○○係基於為第三人不法利益及損害本人利益之意圖而為犯行，並指先後
    犯行均生損害於被告國華人壽。本件被保險人即訴外人陳德雲為貪圖不當之利益
    ，欲以低廉之第三類保費對價取得第五類之危險保障，是上開刑事判決主文所示
    之「第三人不法利益」，無疑係針對訴外人陳德雲而言。又訴外人陳德雲之職業
    類別本屬第五類，依照費率表，其每十萬保額年繳保費應為四百二十元，但實際
    上渠每年共只繳付兩千五百二十元，所謂種瓜得瓜，此項保險費之對價，依下列
    公式計算：２５２０÷４２０×１０００００＝６０００００當然僅能取得六十
    萬元之保障權利。且要保書係以要保人「自行填寫」為原則，業務員在執行職務
    上本無此項義務，所訂之「經當事人之同意或授權」乃屬例外，亦應經當事人提
    供資料，口授代庖，無疑屬於私人間之委託，究難視為被告丙○○之業務上行為
    ，代填所生之效果，自應由授意之本人負其責任，與受害之被告國華人壽屬毫不
    相干等語，資為抗辯。
    被告丙○○則以：本案刑事判決係屬冤讞，而被告丙○○之行為，係慮及被保險
    人即訴外人陳德雲從事工程勞力雜工之工作，若依其工作性質為投保恐需負擔鉅
    額保險費用，故以較低保險費之情況而為聲請，實係為被保險人即訴外人陳德雲
    著想，詎料誤觸法律，惟被保險人即訴外人陳德雲歷年所繳保險費亦屬較低額度
    之負擔，係屬事實。而依私法自治、契約自由之原則，保險契約依被保險人之具
    體情況而為不同保險費之衡量，係為保險制度之必然，依系爭被保險人之工作狀
    況，基本應承擔較高額之保險費，然依被保險人所繳保險費額度，實係該當保險
    公司已理賠之保險金額，符合危險對價之承擔，及保險契約約定之精神，被保險
    人實無受損害可言。再侵權行為中所謂侵害權利，係指侵害既存法律體系所明認
    之權利，學說上通說多認需為絕對權，至於一般債權之期待利益，並非該規定所
    欲保護之客體，查原告所請求者，係為保險契約債務關係所生之期待利益，該利
    益並非現行侵權行為法律所欲保護之對象；侵權行為中所謂之造成損害，則係指
    受害人之具體財產上及非財產上之損害，並不包括被保險人期待繳交較高額之保
    險費而可獲得較高額保險金理賠之期待利益，故原告依此為請求於法無據。另原
    告向被告請求損害賠償，顯不在系爭保險契約所約定之權利範圍以內，自當釋明
    其何項權利受侵害，而其損害賠償請求權之所何由來，並舉盡其舉證責任。末以
    被告丙○○於八十二年間受託代填要保書，如有侵害之處，原告之損害賠償請求
    權亦以罹於時效亦早已消滅。原告之請求給付，更屬於法無據等語置辯。
三、經查，原告所主張被告丙○○自八十一年起受雇於被告國華人壽，於八十二年十
    月間，在桃園縣八德市○○街三三巷五三弄十四號處，代理被告國華人壽向原告
    先夫即訴外人陳德雲招攬終身平安保險，並在要保書上代填訴外人陳德雲之職業
    類別為第三類，服務機構則為「進口服飾批發」之事實，為被告二人所不爭執，
    並經本院依職權調臺灣桃園地方法院九十一年度偵字第三六一九號卷宗查核，訴
    外人陳德雲確於八十二年十月四日簽訂人壽保險要保書，而被告丙○○亦在此要
    保書上蓋有被告國華人壽業務員之職章印文，其上記載如上述之職業類別及服務
    機構無誤，有上開要保書乙紙附於前揭偵查卷內可稽（見第九頁），是原告此部
    分之主張，堪信為真實。次查，原告又主張被告丙○○再於八十五年十月間遊說
    訴外人陳德雲，將上開保險契約轉換為被告國華人壽出售，保險金額為一百四十
    萬元之「至尊保本」保險契約，於代訴外人陳德雲填寫保險契約轉換申請書時，
    復未變更前開職業類別之事實，亦為被告二人不爭執，且經本院核對上開偵查卷
    所附之保險契約轉換申請書及招攬報告書各乙紙無訛（見第十頁、第十一頁）；
    又被告丙○○於前開刑事案件偵查中亦自承：當時要保時曾問訴外人陳德雲從事
    何工作，他說準備和朋友合夥跑單幫賣衣服，所以伊就填服飾批發負責人；做契
    約轉換時，伊發現訴外人陳德雲職業有變更為做粗工，有要求訴外人陳德雲變更
    職業欄別，訴外人陳德雲問伊說不改會不會賠，伊說會，但會削減給付，訴外人
    陳德雲說沒關係，故伊就未改等語（見上開偵查卷第二五頁正面），是原告此部
    分之主張，亦堪信為真實。再查，原告另主張訴外人陳德雲嗣因意外死亡，而被
    告國華人壽受理保險受益人即原告請領保險金審核時，以職業類別填載不實之理
    由，不願依原保險契約依據第三類職業類別所核算保費所得請求之一百四十萬元
    之保險金額給付，而僅給付原告六十萬元之保險金額，原告隨向臺灣桃園地方法
    院檢察署提起被告丙○○偽造文書之告訴，而經上開檢察署以九十一年度偵字第
    三六一九號聲請簡易判決處刑之事實，亦為被告二人所不爭執及經本院調上開刑
    事卷宗查核無誤，同堪信為真實。
四、原告進而主張被告丙○○係明知訴外人陳德雲於八十二年十月四日要保當時從事
    工程勞力雜工之工作，並非從事服飾買賣業務，乃意圖為自己不法之利益，欲以
    較低保險費遊說訴外人陳德雲加保，牟取個人銷售業績，在代訴外人陳德雲填寫
    要保書時，利用訴外人陳德雲粗鄙無識，不知詳閱契約內容下，在未經訴外人陳
    德雲之同意下，就被保險人即訴外人陳德雲職業欄內，虛偽填載為「進口服飾批
    發負責人」，復於八十五年十月間，被告丙○○遊說訴外人陳德雲將上開保險契
    約轉換為「至尊保本」保險契約，於代訴外人陳德雲填寫保險契約轉換申請書時
    ，因欲再以低額保費因素誘使訴外人陳德雲續保者，復於職業類別欄為相同之不
    實記載，此亦未經訴外人陳德雲之同意，致訴外人陳德雲亡故後，原告受有短少
    八十萬元保險金給付之損害，被告丙○○係被告國華人壽之受僱人，其故意以上
    開偽造文書之不法行為，致原告受有上開損害，依法被告丙○○自應與其僱用人
    即被告國華人壽負侵權行為之連帶賠償責任之事實，則為被告二人所否認，並以
    前開情詞置辯。此部分經查：
（一）被告丙○○雖於上開刑事案件偵查中辯稱：當初係經由訴外人陳德雲之妹即訴
      外人陳仲春介紹認識訴外人陳德雲，簽約時訴外人陳德雲告知伊欲賣衣服，而
      於轉換契約時伊發現職業不符，曾要求訴外人陳德雲變更職業類別，惟因將增
      加保險費，訴外人陳德雲問不改是否會理賠？伊告知會賠，但會減少給付之金
      額，訴外人陳德雲說沒關係，伊才未改，且當時洽談時，訴外人陳德雲之母、
      妻即原告有在等語。惟查，訴外人陳德雲於前開刑事案件偵審前業已因意外過
      世，有臺灣桃園地方法院檢察署檢察官相驗屍體證明書乙紙附於上開刑事卷內
      可稽，而原告於上開刑事案件審理中雖不否認被告丙○○有數次至其住處與訴
      外人陳德雲洽談保險契約之事宜，惟稱並不清楚其等洽談內容等語，且訴外人
      陳德雲生前均係從事工程勞務工作，有其八十二年至八十五年之綜合所得稅核
      定通知書在上開刑事卷內可稽，並無銷售服飾之所得；又被告丙○○曾提出招
      攬報告書予被告國人壽，其上內容自承略以：有關訴外人陳德雲之保件係因伊
      與其妹即訴外人陳仲春舊識，而推銷購買保險，並曾引進被告國華人壽擔任極
      短期之有薪業務員，因此伊認識訴外人陳德雲，訴外人陳德雲並向伊購買定期
      終身壽險，又與之保持密切聯繫而介紹訴外人陳德雲之二姐即訴外人陳仲英一
      家購買七張保單，後因訴外人陳德雲結婚、生子而幫自己、妻、兒子各購防癌
      終身壽險、安家保本終身等語。依此被告丙○○自行製作之招攬報告書內容，
      已足認被告丙○○與訴外人陳德雲應頗為熟識，衡情應無不知訴外人陳德雲從
      事之職業內容，更無可能在上開保險契約上將其職業類別填載為與事實風馬牛
      不相及之「進口服飾批發」業，是被告丙○○應係明知訴外人陳德雲之職業係
      工程勞務工作乙節，殊堪認定。再訴外人即被告國華人壽永昇營業處經理黃哲
      宏亦於上開刑事案件偵查中到庭證稱：保險契約要保書理論上由要保人據實填
      載簽名負責，然實務上都由業務員經要保人、被保險人授權填載，而被保險人
      之職業係以簽約時，實際所從事之工作，包含兼職，且需填其中最危險的工作
      ，以核處保險費，保險業務員在訓練及考試時均有對此說明，並要求業務員若
      知悉被保險人從事工作與保單上職業不符時，應要求修正等語；參以被保險人
      之職業別關乎保險公司於保險事故危險發生之估計，據以決定是承保，並作為
      保費及保險事故發生後保險金額之計算標準，對保險公司、要保人及被保險人
      就保險契約之締結與履行均屬重要事項，因此保險公司於締約前，皆要求被保
      險人據實告知，若有故意隱匿，或過失遺漏，或為不實之說明，而足以變更或
      減少保險人對於危險之估計者，保險人得解除契約，其危險發生後亦同（保險
      法第六十四條第二項規定參照）。被告係經訓練之保險業務員，對上開被保險
      人職業別之重要及法律規定，自難諉為不知，當無任由要保人、被保險人隨意
      表示之理，是被告丙○○確有上開業務登載不實及背信之行為無誤，本院桃園
      簡易庭亦同此認定而為被告有罪並科處刑罰之判決並經確定在案。故被告丙○
      ○空言抗辯上開刑事案件判決係屬冤讞乙節，尚無足採。
（二）被告丙○○既有上開業務登載不實之行為，且此行為復經本院桃園簡易庭為有
      罪判決確定，衡諸社會常情，以此登載不實之行為，意圖生損害於他人者，其
      行為自屬有背於善良風俗，是被告國華人壽所抗辯被告丙○○之上開行為是否
      有背於善良風俗，尚有疑義之部分，亦無足採。
（三）茲本件所續應審究者，厥為被告丙○○上開有背於善良風俗之行為，是否致生
      原告之損害？經查，原告為訴外人陳德雲上述定期終身保險及嗣後所轉換之至
      尊保本保險契約之受益人，而訴外人陳德雲所繳保費中，身故之基本保障每十
      萬元保額月繳保險費以職業類別第五類計，為四百二十元，若以職業類別第三
      類計，則為一百八十元，經核訴外人陳德雲此部分年繳保費為二千五百二十元
      ，換算第三類職業類別之保額，身故後得給付予受益人之保險金額應為一百四
      十萬元（計算式如下：2520÷180×10萬＝140萬元），若換算第五類職業類別
      ，保險金額則僅有六十萬元（計算式如下：2520÷420×10萬＝60萬元）之事
      實，有前揭人壽保險要保書、保險契約轉換申請書附於上開刑事卷內可稽及保
      險費率表乙紙在卷可按，復為被告二人所不爭執，堪信為真實。而訴外人陳德
      雲之實際職業係為工程勞務工作亦即為上述保險契約認定之第五類職業類別之
      事實，前已述及，則以其每年所繳之保險費二千五百二十元以計，其身故後，
      原告基於保險契約受益人之身分，所得請求被告國華人壽給付之保險金額，僅
      為六十萬元無誤。雖訴外人陳德雲在上開保險契約上所填載之職業類別為第三
      類「進口服飾批發」，且此記載係被告丙○○所虛偽填載，惟究不能以有此虛
      偽填載之情事，即認得變更訴外人陳德雲之真正職業而得請求高於實際之保險
      金額，否則無異認任一保險業務員若有類此之虛偽填載行為，均得使所有保險
      契約之受益人可請求較高額之不實保險金額矣！如此勢將致保險契約之射倖性
      質無限提高，道德風險亦隨之迅速蔓延，顯有違保險契約為最大善意契約之旨
      。況被告丙○○固代訴外人陳德雲為上開不實登載行為，然就系爭保險契約而
      言，訴外人陳德雲所付出之保險費固定為每年二千五百二十元，若被告國華人
      壽不察其真正職業，則在訴外人陳德雲意外身故後，被告國華人壽將付出超過
      實際應付出之保險金額即一百四十萬元；而被告國華人壽於察知訴外人陳德雲
      之實際職業後，又須給付符合實際之保險金額六十萬元，是不問何者，系爭保
      險契約之受益人即原告所得之金額均未少於其實際所得請求者，反而係被告國
      華人壽有多為給付之危險，則有受損害之虞者應為被告國華人壽而非原告，原
      告受領六十萬元之給付，恰當其分耳，何來損害可言！再系爭保險契約固為被
      告丙○○所代為填載，且其未能提出已得訴外人陳德雲授權為虛偽職業之記載
      ，然原告亦僅空言被告丙○○利用訴外人陳德雲粗鄙無識，不知詳閱契約內容
      之情況而私自虛偽填載等語，而未能舉出任何證據證明訴外人陳德雲確不知此
      職業類別被偽填之情事。惟契約上之內容既由他人代為填載，且契約當事人又
      在此契約上簽名蓋章，即應認該當事人明知此契約內容是否真實乙節為常態事
      實，不知契約內容為變態事實，原告並未能就訴外人陳德雲「不知契約上職業
      類別為虛偽」此變態事實加以舉證證明，則其此部分之主張，尚無足採，應予
      認定訴外人陳德雲明知被告丙○○將其職業類別虛偽填載為不實之「進口服飾
      批發」，訴外人陳德雲既明知於此，仍年繳保費二千五百二十元，則其亦當明
      知以此保費，就第五類職業類別以計，保險金額僅為六十萬元，換言之，原告
      就系爭保險契約所得之期待利益並未能逾正確之金額即六十萬元，原告又確已
      受被告國華人壽給付保險金額六十萬元無誤，此為兩造所不爭執，是綜上所述
      ，原告並未因被告丙○○上開行為而受有損害乙節，已堪認定。
五、按因故意或過失，不法侵害他人之權利者，負損害賠償責任。故意以背於善良風
    俗之方法，加損害於他人者亦同；受僱人因執行職務，不法侵害他人之權利者，
    由僱用人與行為人連帶負損害賠償責任，民法第一百八十四條第一項、第一百八
    十八條第一項前段定有明文。且按關於侵權行為賠償損害之請求權，以受有實際
    損害為成立要件，若絕無損害亦即無賠償之可言，最高法院十九年上字第三六三
    號、四十八年台上字第六八○號判例意旨足資參照。本件被告丙○○固有上開背
    於善良風俗之不法故意行為，惟既未加何損害於原告，則原告仍遽而請求被告丙
    ○○及其僱用人即被告國華人壽連帶負損害賠償責任，揆諸上揭法律規定及判例
    意旨，即屬尚有未合。
六、從而，原告依民法第一百八十四條第一項、第一百八十八條之規定，訴請被告應
    連帶給付原告八十萬元及自起訴狀繕本送達之翌日起至清償日止，按年息百分之
    五計算之利息，為無理由，應予駁回。
七、本件事證已臻明確，兩造其餘攻擊防禦方法及舉證，核於判決之基礎及結果無影
    響，無庸一一論列，附此敘明。
八、本件原告之訴既經駁回，其假執行之聲請已失所附麗，應併駁回之。
據上論結，本件原告之訴為無理由，依民事訴訟法第第七十八條，判決如主文。
中　　　華　　　民　　　國　　九十三　　年　　　二　　　月　　 十七　　 日
                                        臺灣桃園地方法院民事第二庭
~B法　　　官　張震武
右為正本係照原本作成
如對本判決上訴須於判決送達後二十日內向本院提出上訴狀併繳納上訴費
中　　　華　　　民　　　國　　九十三　　年　　　二　　　月　　 二十三　 日
~B法院書記官　　楊惠如
